【裁判字號】    97,上易,29
【裁判日期】    970709
【裁判案由】    清償借款
【裁判全文】
臺灣高等法院高雄分院民事判決          97年度上易字第29號
上  訴  人  甲○○
訴訟代理人  蘇吉雄律師
            陳雅娟律師
被上訴人    丁○○
訴訟代理人  許龍升律師
被上訴人    丙○○
            乙○○
兼前列二人共同
訴訟代理人  戊○
上列當事人間請求清償借款事件，上訴人對於民國96年12月14日
臺灣高雄地方法院95年度訴字第963 號第一審判決提起上訴，本
院於97年6 月25日言詞辯論終結，判決如下：
    主  文
原判決關於駁回上訴人後開第二、三項之訴部分，及該部分假執
行之聲請，並訴訟費用之裁判廢棄。
被上訴人應再連帶給付上訴人新臺幣玖萬壹仟捌佰捌拾捌元；及
其中捌萬陸仟貳佰肆拾肆元自民國九十年三月三十一日起至清償
日止，按週年利率百分之十八點二五計算之利息，併自民國八十
一年一月十五日起迄清償日止，按週年利率百分之一點七五二計
算之違約金。
被上訴人應再連帶給付上訴人按本金新臺幣捌萬陸仟貳佰肆拾貳
元自民國八十一年一月十五日起迄民國九十年三月二十六日止，
按週年利率百分之一點七五二計算之違約金，及按上開本金自民
國九十年三月二十七日起至清償日止，按週年利率百分之一點五
五二計算之違約金。
其餘上訴駁回。
第一審（除確定部分外）、第二審訴訟費用，由被上訴人連帶負
擔百分之五，餘由上訴人負擔。
    事實及理由
一被上訴人經合法通知，未於言詞辯論期日到場，核無民事訴訟
  法第386 條各款所列情形，爰依上訴人之聲請，由其一造辯論
  而為判決。
二上訴人起訴主張：被上訴人戊○於民國78年8 月22日，邀被上
  訴人丁○○與訴外人郭張木莉為連帶保證人，並由郭張木莉提
  供所有如原審判決附表一（下稱附表一）所示房地供擔保，向
  訴外人林大源、董素芳、楊許真理、孫玉麒各借款新臺幣（下
  同）20萬元、20萬元、10萬元、10萬元合計60萬元，約定借款
  期限為1個月，利息按每百元每日5分即年息18.25%計算，遲延
  利息按每百元每日1角即年息36.5%計算，違約金亦按每百元每
  日1角即年息36.5%計算，另由被上訴人戊○、丁○○及郭張木
  莉（下稱郭張木莉等）簽發及交付如原審判決附表二（下稱附
  表二）之本票5 張，作為借款憑據及擔保，且約定如未依約還
  款，該本票即作為懲罰性加重責任之違約金，並於78年8 月23
  日交付上開借款完畢（下稱系爭借款）。嗣因郭張木莉等未按
  期還款，林大源、楊許真理、孫玉麒曾聲請拍賣抵押物（原審
  法院80年度執字第4889號執行事件，下稱系爭執行事件），林
  大源、董素芳、楊許真理、孫玉麒因而於81年1 月14日受領分
  配，惟分別尚有319,024元、319,024元、159,504元、159,504
  元債權，及上開本金各自81年1 月15日起至清償日止之利息、
  違約金未受清償。因郭張木莉於86年7 月18日死亡，其繼承人
  即被上訴人丁○○、丙○○、乙○○未聲明拋棄繼承或限定繼
  承，乃應繼承上開郭張木莉之債務。另董素芳、楊許真理、孫
  玉麒將上開債權讓與上訴人，爰依消費借貸、繼承及債權轉讓
  之法律關係，請求被上訴人連帶清償上開債務。求為判決：(一)
  被上訴人應連帶給付638,032元及其中40萬元自90年3月31日起
  至清償日止按週年利率18.25%計算之利息，並自81年1 月15日
  起至清償日止按週年利率20% 計算之違約金；(二)願供擔保准予
  宣告假執行。（原審判決僅命被上訴人應連帶給付關於楊許真
  理、孫玉麒債權各43,121元，及均自90年3 月31日起至清償日
  止按週年利率18.25%計算之利息，並自90年3 月27日起至清償
  日止按週年利率0.02% 計算之違約金與上訴人，僅上訴人就其
  敗訴中部分上訴，並減縮起訴聲明總額為被上訴人應連帶給付
  606,708 元，被上訴人敗訴部分，業已確定）於本院聲明：(一)
  原判決關於駁回上訴人後開第二項之訴部分廢棄。(二)被上訴人
  應再連帶給付520,466 元，及其中304,066 元自90年3 月31日
  起至清償日止按週年利率18.25%計算之利息，並自81年1 月15
  日起至清償日止按週年利率20% 計算之違約金；(三)被上訴人應
  再連帶給付86,242元自81年1 月15日至清償日止按週年利率
  19.8% 計算之違約金。
三被上訴人戊○未於言詞辯論期日到場，據其於準備程序之陳述
  則以：其僅向上訴人借款30萬元，上訴人以金主要求保障為由
  ，一再要求換簽本票，卻未交還原簽交之本票，郭張木莉不識
  字，印鑑證明及如附表一所示房地之文件由其保管，錢係其所
  借等語置辯。於本院聲明：上訴駁回。
四被上訴人乙○○、丙○○未於言詞辯論期日到場，據其於準備
  程序之陳述則以：郭張木莉不識字，將一切文件委由戊○處理
  ，惟未收受借款60萬元，又本件借款即使存在，應已罹於時效
  ，且利息、違約金等從權利亦均歸於消滅，況違約金之約定過
  高，原債權人董素芳及其繼受人多次聲請強制執行，所受分配
  已足清償全部本息及違約金，自不得再向被上訴人請求。再者
  ，系爭債務是保證債務，依新法修正應以遺產為限負清償責任
  ，其等未繼承遺產，自無庸清償等語置辯。於本院聲明：上訴
  駁回。
五被上訴人丁○○未於言詞辯論期日到場，據其於準備程序之陳
  述以：其雖授權戊○於抵押借款切結書上簽名，然否認上訴人
  或其金主有交付借款，又本件債權即使存在，亦已罹於時效，
  且違約金約定過高，請求酌減等語置辯。於本院聲明：上訴駁
  回。
六兩造所不爭執之事項：
(一)系爭借款之借據（抵押借款切結書）上戊○、丁○○、郭張木
  莉3 人之簽名均為戊○所書寫，另戊○亦於上訴人所持之抵押
  權設定契約書上經上訴人書寫「78年8 月23日全部借款已收到
  無訛」後簽名郭張木莉，及蓋用郭張木莉印章，且上開丁○○
  、郭張木莉之印文均為真正。
(二)系爭借款因戊○未按期還款，林大源、楊許真理、孫玉麒曾聲
  請拍賣抵押物，林大源、董素芳、楊許真理、孫玉麒乃於81年
  1月14日受領分配，惟分別尚有319,024元、319,024元、159,5
  04元、159,504元債權，及未受償之本金各自81年1月15日起至
  清償日止之利息、違約金未受清償。依原審執行法院於81年8
  月27日恃以分配之分配表，系爭借款本金應已抵充：董素芳本
  金抵充46,176元（受分配160,376元，扣減利息114,200元，本
  金尚餘153,824元）、楊許真理本金抵充23,096元（受分配80,
  196元，扣減利息57,100元，本金尚餘76,904元）、孫玉麒本
  金抵充23,096元（受分配80,196元，扣減利息57,100元，本金
  尚餘76,904元）。
(三)郭張木莉曾提供附表一之不動產擔保系爭借款，嗣於86年7 月
  18日死亡，其繼承人即被上訴人丁○○、丙○○、乙○○未聲
  明拋棄繼承或限定繼承。
(四)呂菊攣（董素芳之債權）、楊許真理、孫玉麒將系爭借款債權
  讓與上訴人。
(五)原審法院85年度執字第10936號執行事件呂菊攣受償67,000 元
  ；94年度執字第55034號執行事件賴澄枝受償410,029元。而上
  開執行事件所持執行名義即為系爭借款成立時由主債務人及連
  帶債務人所簽發附表二編號3 所示之本票，名義為違約之損害
  賠償。
七協商整理兩造爭點如下：
(一)系爭借款消費借貸契約是否已生效（即債務人是否已受領系爭
  借款）？
(二)上訴人因系爭執行事件受分配之清償後，被上訴人得否主張該
  分配表核定之利息過高請求法院予以核減？
(三)附表二編號3所示本票之懲罰性違約金與系爭借款之違約金約
  定性質是否不同，而可併存？
(四)上訴人得否依消費借貸、繼承及債權轉讓之法律關係，請求被
  上訴人連帶清償系爭借款之本金、利息、違約金？
八系爭借款消費借貸契約是否已生效（即債務人是否已受領系爭
  借款）？
(一)按金錢借貸契約固屬要物契約，應由貸與人就交付金錢之事實
  負舉證之責，但若貸與人提出之借用證內，經載明所借款額當
  日親收足訖無訛者，要應解為貸與人就要物性之具備，已盡舉
  證責任，最高法院69年台上字第3546號判例足資參照。
(二)經查：郭張木莉於78年8 月22日，提供附表一所示不動產設定
  抵押權供擔保，由戊○向董素芳、楊許真理、孫玉麒、林大源
  借款60萬元，而於抵押借款切結書上載有「借款60萬元正已如
  數收訖屬實」，並由戊○自行簽章外，復代為簽署丁○○、郭
  張木莉之姓名及蓋章；又該抵押權設定契約書上亦書寫「78
  年8 月23日全部借款已收到無訛」，並於該等字句後有郭張木
  莉之簽名，及蓋用郭張木莉印章，且上開丁○○、郭張木莉之
  印文，及戊○之簽名均為真正一節，為兩造所不爭執（見本院
  卷第79頁至第80頁），並有兩造不爭執其真正之抵押權設定契
  約書、抵押借款切結書在卷可稽（見原審卷第7 頁反面至第8
  頁），佐以丁○○於原審自認授權戊○於抵押借款切結書上簽
  名（見原審卷第201 頁民事答辯(一)狀），乙○○亦自認郭張木
  莉授權戊○借款（見原審卷第123 頁），及附表一所示不動產
  設定抵押權時，郭張木莉曾提出印鑑證明，並以印鑑證明上所
  示印張蓋用於相關登記申請文件後辦理，亦有高雄市政府地政
  處前鎮地政事務所95年6 月13日高市地政三字第0950005410號
  函及所附申請登記文件附卷可據（見原審卷第83頁至第98頁）
  ，足見郭張木莉確曾授權戊○以附表一所示不動產設定抵押權
  供擔保，向董素芳、楊許真理、孫玉麒借款，並由戊○、丁○
  ○擔任連帶債務人，且已收受貸借之款項。揆諸上開說明，借
  款之郭張木莉既已委由戊○代為簽署相關借款文件，且不僅於
  已印載有借款收訖之借據（抵押借款切結書）上簽名蓋章，尚
  且在抵押權設定契約書上另於手寫收訖全部借款之文字後再次
  簽章捺指印，自應認貸與人董素芳、楊許真理、孫玉麒就交付
  金錢之事實已盡舉證之責。
(四)至被上訴人以「78年8月23日全部借款已收到無訛」等字是上
  訴人所寫，且係先要求戊○簽名蓋章之後才書寫，復引用林大
  源、孫玉麒、楊許真理、呂菊攣在原審之證述，否認已收受系
  爭借款等語。惟查：證人呂菊攣、楊許真理、孫玉麒於原審證
  述內容雖略有出入，且多表示已不復記憶一節，有該日之準備
  程序筆錄在卷可憑（見原審卷第292頁至第306頁）。惟因各證
  人僅係提供資金借予他人，實際執行借貸程序、設定抵押擔保
  者均為上訴人，則其等對18年前借貸過程縱有不清楚且不復記
  憶，亦屬常情，難認其等未借款與郭張木莉或未交付款項與戊
  ○。再者，手寫之「78年8 月23日全部借款已收到無訛」等字
  縱非戊○所寫，惟該字義與前述抵押借款切結書所載「借款收
  訖」等語完全相同，均屬表彰已收借款之意，如戊○未收受系
  爭借款，即無在2 份借據上均簽章之可能。況且被上訴人就此
  違反常情仍予以空白簽章之主張，復未舉證以實其說，則被上
  訴人上開主張尚不足採。
九上訴人因系爭執行事件受分配之清償後，被上訴人得否主張該
  分配表核定之利息過高請求法院予以核減？
(一)按約定之違約金是否過高，應就債務人若能如期履行債務時，
  債權人可得享受之一切利益為衡量之標準，而非以僅約定一日
  之違約金額若干為衡量之標準，最高法院51年台上字第19號判
  例可資參佐。又按約定之違約金過高者，除出於債務人之自由
  意思已任意給付，可認債權人自願依約履行，不容其請求返還
  外，法院仍得依民法第252 條規定，核減至相當之數額，最高
  法院79年台上字第1915號判例足資參照。
(二)經查：系爭借款約定期限為1個月，利息按週年利率18.25% 計
  算，遲延利息另按週年利率36.5%計算，違約金按週年利率36.
  5%計算，未依約還款時，如附表二之本票另作為懲罰性加重責
  任之違約金一節，固有兩造不爭執其真正之抵押權設定契約書
  、抵押借款切結書可據。亦即系爭借款既約定有利息（週年利
  率18.25%）、遲延利息（週年利率36.5% ），又有違約金（週
  年利率36.5% ）及懲罰性違約金（60萬元），乃合計計算利息
  、遲延利息、違約金之利率已超過週年利率20% ，且尚有與系
  爭借款金額相等之懲罰性違約金。而上開遲延利息暨違約金均
  係債務人未依約定期限返還時，債權人因此未能如期取回現金
  再為運用、得以享受利益之損害約定，乃屬相同性質。惟郭張
  木莉等如依約返還，原債權人董素芳、楊許真理、孫玉麒亦係
  僅得再以之貸與他人獲利，取得不逾週年利率20% 之利息，況
  且其等復未主張及舉證將可以如期獲償之本金再為他用獲取高
  於週年利率20% 之利息，詎其等竟因法律明文規定約定利率不
  得超過週年利率20% ，而將利息約定按週年利率18.25%計算，
  卻另行約定高於超過週年利率20% 之遲延利息、違約金及懲罰
  性違約金，於債務人無法按期還款時獲取高於法律規定無請求
  權之利息，其巧取利益之方式莫此為甚。是以揆諸上開說明，
  上開約定之遲延利息、違約金均屬如期履行債務時，債權人可
  得享受利益之賠償，應認系爭借款約定之遲延利息、違約金過
  高，則系爭借款利息及遲延利息如合計為20% ，而違約金應核
  減為合計為週年利率0.002%（最高週年利率20% ×1%＝0.002%
  ），因利息、遲延利息、違約金之利率合計達週年利率20.002
  % ，已逾法定週年利率20% （即利息為週年利率18.25%、遲延
  利息為週年利率1.75% 、違約金為週年利率0.002%，後2 者合
  計為週年利率1.752%），乃足以彌補債權人之損害。
(三)次查：系爭借款係董素芳、楊許真理、孫玉麒各有20萬元、10
  萬元、10萬元債權，又因系爭執行事件拍賣分配結果，董素芳
  、楊許真理、孫玉麒各受償176,044元、88,023元、88,023 元
  ，有系爭執行事件卷可憑。依系爭執行事件之分配表計算、分
  配之結果，董素芳、楊許真理、孫玉麒分別尚有303,356元、1
  51,677元、151,677 元債權未受清償（該分配表事後經更正如
  上述不爭執事項(二)所示，惟上訴人仍主張按此舊分配表計算未
  受清償債權額，乃低於新分配表，自屬減縮起訴時之主張），
  然該計算結果係以遲延利息54.75%、違約金週年利率36.5% 為
  基準計算而得，顯非合理，爰依上開利息、違約金之說明及核
  減，審酌本件清償內容應如附表所示。又依民法第323 條之規
  定，董素芳、楊許真理、孫玉麒分配所得自應先抵充費用、次
  充利息、再充原本，則董素芳、楊許真理、孫玉麒經系爭執行
  事件分配清償後，尚未受償而得請求之本金各為86,244元、43
  ,121 元 、43,121元。又因違約金係因債務人給付遲延時，債
  權人始得請求，既非定期給付之債，與民法第126 條所規定之
  性質不同，其時效期間應為15年（最高法院95年度台上字第63
  3 號判決），且為兩造所不爭執（見本院卷第77頁），而上訴
  人於95年3 月27日起訴，則上訴人自得請求自80年3 月27日起
  之違約金，在80年3 月26日以前之違約金既經被上訴人為時效
  抗辯，拒絕給付，上訴人自不得再行請求。是以系爭執行程序
  中董素芳尚得請求之違約金應為自80年3 月27日起迄81年1 月
  14日止294 天以年息1.752%計算所得之2,822 元（20萬元×1.
  752%×294/365 ＝2,822 元，元以下四捨五入）、楊許真理、
  孫玉麒各得請求之違約金應為1,411 元（10萬元×1.752%×29
  4/365 ＝1,411 元，元以下四捨五入）。
(四)至上訴人主張分配以後債務人收受系爭執行程序之分配表，沒
  有提起異議，法院是代債務人清償債務，債務人既然同意該分
  配表，就是任意給付，且原審判決核定之違約金僅為週年利率
  0.002%，較諸銀行等金融機構以約定利息之利率2 成計算為低
  ，顯有不當，如原違約金之週年利率36.5% 過高，願減縮以週
  年利率20%計算；如以週年利率20%仍顯過高，則應以80年間臺
  灣中小企業銀行貸款利率年息13.75%之2 成計算等語。惟查：
1.執行法院製作系爭執行分配表並予以分配，均係依職權為之，
  而不待債務人之同意，雖債務人依強制執行法得異議或提起異
  議之訴，惟債務人未依法異議或提起異議之訴，是否即得認該
  分配程序為債務人自願依約履行之行為，非無疑義。然因依系
  爭執行程序之分配表所示之分配結果，原債權人董素芳、楊許
  真理、孫玉麒僅受償分配期日以前之利息及部分本金，本金全
  額尚未受領分配，違約金部分亦未曾受償，業如前述，據此足
  認郭張木莉未曾基於自由意思已為任意給付，亦無自願依約履
  行之情事。此外，其連帶債務人戊○、丁○○復非系爭執行程
  序之債務人，更無因此為任意給付違約金之可能。則揆諸上開
  說明，上訴人依系爭借款之違約金約定請求被上訴人給付違約
  金，被上訴人抗辯該違約金過高而請求酌減，本院自得審酌上
  述情事而予以核減。
2.銀行等金融機構就貸款利息約定利率後，固均約定於債務人遲
  延給付6個月後按約定利息之利率2成計算其違約金，惟該等利
  率未曾超過18%，縱以現今貸款利率最高之信用卡利率為年息1
  9.99% 而言，違約金之約定最多亦僅收6 個月之固定金額。再
  者，以前開上訴人所舉之80年間臺灣中小企業銀行貸款利率年
  息13.75%而言，其加計利率2 成計算違約金為年息2.75% ，全
  部合計為年息16.5% 。易言之，銀行等金融機構就貸款利息加
  計違約金後，其利率仍未有逾年息20% 者，而系爭借款之利息
  及違約金之利率合計已逾年息20% ，為週年利率20.002% ，已
  如前述，則上訴人主張以週年利率20% 或2.75% 計算違約金，
  仍屬過高，而不足採。
十附表二編號3 所示本票之懲罰性違約金與系爭借款之違約金約
  定性質是否不同，而可併存？
(一)按違約金有賠償性違約金及懲罰性違約金，其效力各自不同。
  前者以違約金作為債務不履行所生損害之賠償總額；後者以強
  制債務之履行為目的，確保債權效力所定之強制罰，於債務不
  履行時，債權人除得請求支付違約金外，並得請求履行債務，
  或不履行為損害賠償。當事人約定之違約金究屬何者，應依當
  事人之意思定之。如無從依當事人之意思認定違約金之種類，
  則依民法第250條第2項規定，視為賠償性違約金。（最高法院
  86年度台上字第1620號判決）
(二)經查：系爭借款除約定利息按週年利率18.25%計算，遲延利息
  另按週年利率36.5%計算，違約金按週年利率36.5%計算外，復
  約定未依約還款時，如附表二之本票另作為懲罰性加重責任之
  違約金一節，業如前述，足認系爭借款除約定利息，尚有約定
  按週年利率36.5% 計算之賠償性違約金及附表二所示本票票款
  金額之懲罰性違約金，亦即兩者之種類業已明確約定，則揆諸
  上開說明，附表二編號3 所示本票之懲罰性違約金與系爭借款
  之違約金性質既有不同，當可併存。被上訴人主張不能併存等
  語，尚不足採。
(三)次查：訴外人呂菊攣、林大源曾聲請執行丁○○所有之動產，
  經原審執行法院以85年度執字第10936 號執行事件受理，因無
  人應買，由呂菊攣以67,000元承受，嗣訴外人賴澄枝復持原審
  法院85年度執字第2474號執行事件所發之債權憑證聲請強制執
  行，經原審執行法院以94年度執字第55034 號執行事件受理，
  惟呂菊攣、賴澄枝所持執行名義均為原審法院85年度執字第24
  74號執行事件所發之債權憑證，又該執行事件係依原審法院80
  年度票字第4303號本票准許強制執行裁定核發債權憑證，有該
  等執行卷宗可稽，且上訴人自承原審法院80年度票字第4303號
  本票准許強制執行裁定所裁准執行之本票即如附表二編號3 之
  本票（見原審卷第260 頁至第277 頁民事更正聲明狀及所附本
  票、民事裁定、支付命令、債權憑證），固足認上開執行案件
  之債務人丁○○、丙○○於該案所受執行之金額，即屬對原債
  權人董素芳所持懲罰性違約金本票之清償。惟因上開附表二之
  本票係作為懲罰性違約金，且已由董素芳另行轉讓與他人而非
  均讓與上訴人，則縱該約定之懲罰性違約金20萬元尚又加計利
  息按每百元日息五分計算，即按週年利率18.25%計算之利息（
  見原審卷第263 頁至第277 頁民事更正聲明狀及所附本票、民
  事裁定、支付命令、債權憑證），誠屬過高，因其與上訴人受
  讓之本件系爭借款之賠償性違約金性質不同，又非屬同一人受
  清償，則被上訴人以原債權人董素芳之懲罰性違約金繼受人呂
  菊攣、賴澄枝已先後聲請強制執行，所受分配已足清償全部本
  息及違約金，不得再向被上訴人請求等語，尚不足採。
十二上訴人得否依消費借貸、繼承及債權轉讓之法律關係，請求被
  上訴人連帶清償系爭借款之本金、利息、違約金？
(一)按借用人應於約定期限內，返還與借用物種類、品質、數量相
  同之物；遲延之債務，以支付金錢為標的者，債權人得請求依
  法定利率計算之遲延利息，但約定利率較高者，仍從其約定利
  率；當事人得約定債務人於債務不履行時，應支付違約金；繼
  承人自繼承開始時，除本法另有規定外，承受被繼承人財產上
  之一切權利義務；繼承人對於被繼承人之債務，負連帶責任；
  連帶債務之債權人，得對於債務人中之一人或數人或其全體，
  同時或先後請求全部或一部之給付：債權人得將債權讓與於第
  三人，民法第478條前段、第233條第1項、第250條第1項、第1
  148 條第1 項前段、第1153條第1 項、第273 條、第294 條第
  1 項前段分別定有明文。
(二)經查：郭張木莉等對董素芳、楊許真理、孫玉麒之系爭借款，
  經系爭執行程序分配後，尚餘本金各為86,244元、43,121元、
  43,121元；違約金各為3元、2元、2元。因系爭借款之利息及
  違約金約定過高，應核減違約金為週年利率1.752%，業如前述
  ，則揆諸上開說明，戊○、丁○○為連帶債務人，丁○○、丙
  ○○、乙○○為郭張木莉之繼承人，而楊許真理、孫玉麒已將
  上開債權轉與上訴人，上訴人並以存證信函及本件起訴狀之繕
  本通知，為兩造所不爭執。據此上訴人應得請求被上訴人連帶
  給付178,130 元（86,244元＋43,121元＋43,121元＋2,822 元
  ＋1,411 元＋1,411 元＝172,493 元），及其中172,486 元（
  86,244元＋43,121元＋43,121元＝172,486 元）自起訴前5 年
  之90年3 月31日起迄清償日止按週年利率18.25%計算之利息，
  併自81年1 月15日起迄清償日止按週年利率1.752%計算之違約
  金。
(三)至被上訴人以系爭借款已罹於時效而消滅，且系爭債務是保證
  債務，依新法修正應以遺產為限負清償責任，其等並無繼承何
  積極財產，自無庸清償等語。惟：
1.按消滅時效因開始執行行為或聲請強制執行而中斷，時效中斷
  者，自中斷之事由終止時重行起算，民法第129 條第2項第5款
  、第137條第1項定有明文。因系爭借款本金及違約金之時效均
  為15年，於系爭執行程序終止時，縱以分配表所載利息結算日
  後之81年1月15日起算15年，依上開規定，需迄96年1月14日始
  時效完成。而上訴人於95年3 月27日業已起訴，有其起訴狀首
  面之收文日期章在卷可憑（見原審卷第3 頁），足認上訴人尚
  未於時效完成後始起訴請求被上訴人清償系爭借款。是以被上
  訴人以系爭借款已罹於時效而消滅，拒絕給付本金及違約金等
  語，尚不足採。
2.次按繼承人對於繼承開始後，始發生代負履行責任之保證契約
  債務，以因繼承所得之遺產為限，負清償責任，固為民法第11
  48條第2 項所明定。惟查：郭張木莉係於86年7 月18日死亡，
  已為前述，而系爭執行程序即係對郭張木莉之連帶保證債務強
  制執行其擔保物，而於分配時之81年1 月14日，郭張木莉並未
  死亡，斯時被上訴人丁○○、丙○○、乙○○自不發生繼承郭
  張木莉之連帶保證契約債務情事。據此足認郭張木莉所應負履
  行責任之連帶保證債務，並非發生於繼承開始後。則被上訴人
  丁○○、丙○○、乙○○應負系爭借款債務清償責任，縱係因
  郭張木莉擔任戊○系爭借款之連帶保證人所致，其等既非於繼
  承開始後，始發生代負履行責任，自無上開法律規定之適用。
  是以，被上訴人所辯尚不足採。
十三綜上所述，上訴人本於消費借貸、繼承及債權轉讓之法律關係
  ，請求被上訴人連帶給付606,708元及其中40萬元自90年3月31
  日起至清償日止按週年利率18.25%計算之利息，並自81年1 月
  15日起至清償日止按週年利率20% 計算之違約金，於178,130
  元，及其中172,486 元自90年3 月31日起迄清償日止按週年利
  率18.25%計算之利息，併自81年1 月15日起迄清償日止按週年
  利率1.752%計算之違約金部分，為有理由，應予准許。逾此所
  為請求，為無理由，應予駁回。又上訴人勝訴部分，兩造分別
  陳明願供擔保為准、免假執行之宣告，經核於法並無不合，爰
  依職權及酌定相當擔保金額准許之。至於上訴人敗訴部分，其
  假執行之聲請失所附麗，應併予駁回。原審就上開應准許部分
  ，為上訴敗訴之判決，並駁回其假執行之聲請，尚有未洽，上
  訴意旨求予廢棄改判，為有理由，爰由本院予以廢棄改判如主
  文第2 項所示。至於上訴人之請求不應准許部分，原判決為上
  訴人敗訴之判決，並駁回其假執行之聲請，經核於法並無不合
  ，上訴意旨求予廢棄改判，為無理由，應駁回其上訴。
十四據上論結，本件上訴為一部有理由，一部無理由，依民事訴訟
  法第385 條第1 項前段、第450 條、第449 條第1 項、第79條
  、第85條第2 項、第463 條，判決如主文。
中    華    民    國    97    年    7     月    9     日
                            民事第四庭
                                審判長法官  蔡文貴
                                法      官  黃科瑜
                                法      官  謝靜雯
以上正本證明與原本無異。
本件不得上訴。
中    華    民    國    97    年    7     月    9     日
                                書  記  官  唐奇燕
附表：
┌─┬───────┬──────────┬────────────┬───────────────┐
│編│債權人        │遲延前之利息        │遲延後至分配基準日之利息│受償結果                      │
│號│債權本金      │79.06.23-79.07.22   │（小數點以下四捨五入）  │                              │
│  │              │                    │79.07.23-81.01.14       │                              │
├─┼───────┼──────────┼────────────┼───────────────┤
│  │董素芳        │3,000               │59,288                  │利息及本金113,756 元受償，尚有│
│1 │200,000       │（200,000 ×18.25 ％│（200,000 ×20％×541/36│本金86,244元未受償（176,044 －│
│  │              │×30/365＝3,000）   │5＝59,288）             │3,000 －59,288＝113,756）     │
├─┼───────┼──────────┼────────────┼───────────────┤
│  │楊許真理      │1,500               │29,644                  │利息及本金56,879元受償，尚有本│
│2 │100,000       │（100,000 ×18.25 ％│（100,000 ×20％×541/36│金43,121元未受償（88,023－1,50│
│  │              │×30/365＝1,500）   │5＝29,644）             │0－29,644＝56,879）           │
├─┼───────┼──────────┼────────────┼───────────────┤
│  │孫玉麒        │1,500               │29,644                  │利息及本金56,879元受償，尚有本│
│3 │100,000       │（100,000 ×18.25 ％│（100,000 ×20％×541/36│金43,121元未受償（88,023－1,50│
│  │              │×30/365＝1,500）   │5＝29,644）             │0－29,644＝56,879）           │
└─┴───────┴──────────┴────────────┴───────────────┘


司法院資訊處製作；財團法人民間司法改革基金會備份。
